臺灣宜蘭地方法院刑事判決
111年度訴字第145號
公  訴  人  臺灣宜蘭地方檢察署檢察官
被      告  薩竣壕



上列被告因詐欺等案件，經檢察官提起公訴（109年度偵字第696
0號），被告於本院準備程序中就被訴事實為有罪之陳述，經告
以簡式審判程序之旨，並聽取當事人意見後，經本院合議庭裁定
由受命法官獨任行簡式審判程序，判決如下：
    主  文
薩竣壕犯三人以上共同詐欺取財罪，處有期徒刑壹年貳月。未扣
案之犯罪所得新臺幣捌仟貳佰元沒收，於全部或一部不能沒收或
不宜執行沒收時，追徵其價額。
    犯罪事實
一、薩竣壕自民國109年8月間某日起，加入自稱「黃品詮」及真
    實姓名、年籍不詳之成年人所組成3人以上之詐欺集團，擔
    任負責至現場領取該詐欺集團犯罪組織所詐得款項之車手工
    作。薩竣壕加入本案詐欺集團後，與「黃品詮」及真實姓名
    、年籍不詳之成年人，共同意圖為自己不法之所有，基於3
    人以上詐欺取財、掩飾、隱匿特定犯罪所得之來源、去向、
    所在之犯意聯絡，先由本案詐欺集團之不詳成員於109年8月
    25日11時45分許起，陸續致電陳素惠佯為健保局人員、警察
    、檢察官，並稱：陳素惠有違規使用健保卡之行為、名下帳
    戶涉及洗錢及其他投資人自殺死亡之命案，需將其自身及配
    偶名下帳戶存款均提領出來供調查使用云云（冒用公務員名
    義部分無犯意聯絡），以此方式施用詐術，致陳素惠陷於錯
    誤，於同年9月22日14時許，在宜蘭縣○○鎮○○路0段000巷0弄
    0號前，將新臺幣（下同）41萬元（業經檢察官當庭更正）
    交予到場收取款項之薩竣壕，薩竣壕再返回桃園市平鎮區中
    豐路附近某處，將上開款項轉交「黃品詮」，「黃品詮」當
    場交付8200元之報酬予薩竣壕後，將剩餘款項轉交予其他詐
    欺集團不詳成員，以此方式掩飾、隱匿特定犯罪所得之來源
    、去向、所在。嗣經陳素惠發現受騙報警處理而循線查獲。
二、案經陳素惠訴由宜蘭縣政府警察局羅東分局報告臺灣宜蘭地
    方檢察署檢察官偵查起訴。
    理  由
壹、程序部分
    本件被告薩竣壕所犯係死刑、無期徒刑、最輕本刑為三年以
    上有期徒刑以外之罪，其於審理中就被訴事實為有罪之陳述
    ，經本院告知簡式審判程序之旨，並聽取公訴人、被告之意
    見後，依刑事訴訟法第273條之1第1項規定，裁定進行簡式
    審判程序並為審理判決，且依刑事訴訟法第273條之2、第15
    9條第2項之規定，不適用第159條第1項關於排除傳聞證據、
    第161條之2關於當事人、代理人、辯護人或輔佐人就證據調
    查之範圍、次序及方法表示意見之規定、第161條之3關於調
    查被告自白的限制之規定、第163條之1關於聲請調查證據的
    程式之規定、第164條至第170條關於證據調查方法等傳聞法
    則有關限制證據能力之相關規定，合先敘明。
貳、實體部分
一、訊據被告對於上開犯罪事實坦承不諱（見偵卷第1頁至第2頁
    、第61頁至第63頁），核與證人即告訴人陳素惠於警詢及偵
    查中之證述相符（見偵卷第12頁至第14頁、第52頁至第54頁
    ），並有告訴人提供之元大銀行存摺封面及內頁影本（見偵
    卷第15頁）、現場監視器錄影畫面翻拍照片（見偵卷第30頁
    至第31頁）各1份在卷可稽，足認被告上開自白與事實相符
    ，本件事證明確，被告上開犯行堪以認定，應予依法論科。
二、論罪
　㈠按105年12月28日修正公布，並於106年6月28日生效施行之洗
    錢防制法第1條規定：「為防制洗錢，打擊犯罪，健全防制
    洗錢體系，穩定金融秩序，促進金流之透明，強化國際合作
    ，特制定本法。」與修正前洗錢防制法第1條規定：「為防
    制洗錢，追查重大犯罪，特制定本法。」已有明顯不同，可
    見洗錢防制法的立法目的及其保護法益，從「妨害司法權運
    作」（打擊犯罪），兼及「穩定金融秩序、促進金流透明」
    。又修正後洗錢防制法第2條第2款、第3條第2款規定，掩飾
    刑法第339條詐欺取財犯罪所得去向之行為，亦可構成洗錢
    罪。另依據洗錢防制法第2條修正理由第3點所示：「維也納
    公約第3條第1項第b款第ii目規定洗錢行為態樣，包含隱匿
    或掩飾該財產的真實性質、來源、所在地、處置、轉移、相
    關的權利或所有權之洗錢類型，例如：㈠犯罪行為人出具假
    造的買賣契約書掩飾某不法金流；㈡貿易洗錢態樣中以虛假
    貿易外觀掩飾不法金流移動；㈢知悉他人有將不法所得轉購
    置不動產之需求，而擔任不動產之登記名義人或成立人頭公
    司擔任不動產之登記名義人以掩飾不法所得之來源；㈣提供
    帳戶以掩飾不法所得之去向，例如：販售帳戶予他人使用。
    」修正後條文雖未完整規範上開公約所列全部隱匿或掩飾態
    樣，然已可見提供、販售帳戶予他人使用，係掩飾不法所得
    去向、所在之典型行為，所以，使用他人提供、販售之帳戶
    存、提不法所得，用來掩飾或切斷該不法所得與犯罪者之關
    聯性，阻礙金流透明，破壞金融秩序，藉以掩飾或隱匿該不
    法所得之去向、所在，並逃避追訴、處罰，更屬於侵害上開
    洗錢防制法保護法益，而在其立法目的之規範範圍。復按洗
    錢防制法第15條之特殊洗錢罪，係在無法證明前置犯罪之特
    定不法所得，而未能依洗錢防制法第14條之一般洗錢罪論處
    時，始予適用。倘能證明人頭帳戶內之資金係前置之特定犯
    罪所得，即應逕以一般洗錢罪論處，自無適用特殊洗錢罪之
    餘地。例如詐欺集團向被害人施用詐術後，為隱匿其詐欺所
    得財物之去向，而令被害人將其款項轉入該集團所持有、使
    用之人頭帳戶，並由該集團所屬之車手前往提領詐欺所得款
    項得逞，檢察官如能證明該帳戶內之資金係本案詐欺之特定
    犯罪所得，即已該當於洗錢防制法第14條第1項之一般洗錢
    罪；至若無法將人頭帳戶內可疑資金與本案詐欺犯罪聯結，
    而不該當第2條洗錢行為之要件，當無從依洗錢防制法第14
    條第1項之一般洗錢罪論處，僅能論以洗錢防制法第15條第1
    項之特殊洗錢罪。另過去實務認為，行為人對犯特定犯罪所
    得之財物或利益作直接使用或消費之處分行為，或僅將自己
    犯罪所得財物交予其他共同正犯，祇屬犯罪後處分贓物之行
    為，非本條例所規範之洗錢行為，惟依修正後洗錢防制法規
    定，倘行為人意圖掩飾或隱匿特定犯罪所得來源，而將特定
    犯罪所得直接消費處分，甚或交予其他共同正犯，而由共同
    正犯以虛假交易外觀掩飾不法金流移動，即難認單純犯罪後
    處分贓物之行為，應仍構成洗錢防制法第2條第1或2款之洗
    錢行為。本案被告向告訴人領取款項後，將款項交予自稱「
    黃品詮」及其所屬之詐欺集團成員，其等之所為，顯係掩飾
    不法所得之來源、去向、所在，揆諸前開說明，要與洗錢防
    制法第14條第1項之要件相合。
  ㈡又查當今社會集團性詐欺案件屢見不鮮，而社會大眾與政府
    單位無不致力宣導民眾切勿輕易受騙並嚴加查緝，則較諸往
    昔社會詐欺犯罪手法粗糙簡劣，現今詐欺取財不法份子為能
    順利騙取民眾財物，無不精心規劃設局、縝密分工，以達其
    順利訛詐財物之目的，舉凡為取信於被害人而設立機房，由
    實際對被害人施詐之各線人員集結在內，整合詐騙資金流（
    地下匯兌業者及收購人頭帳戶者）及串聯其間之匯款、提款
    車手集團等，通常參與人數眾多，分工亦甚為縝密，於此等
    現況下已非單憑一、二人即可輕易竟其功，通常均係具有相
    當之規模、人力，此為眾所周知之事，且詐騙集團遭破獲時
    每查獲為數眾多之成員，亦經媒體廣為披載，被告對此當無
    不知之理。其等應知曉現今社會詐欺取財係以集團性規模為
    常態，詐欺集團組織縝密，分工精細，互相利用他人之行為
    ，以完成詐欺取財犯罪之目的，且被告於案發當日既接受機
    房人員之通知後，向告訴人收取款項，復將款項交予「黃品
    詮」，並轉交予其餘詐欺集團成員，其成員至少包含向告訴
    人施以詐術者、被告、「黃品詮」及機房人員，其成員已達
    3人以上至明，其等所為自與刑法第339條之4第1項第2款「3
    人以上共同犯之」之構成要件相符。
  ㈢核被告所為，係犯刑法第339條之4第1項第2款之三人以上共
    同犯詐欺取財罪、洗錢防制法第14條第1項之洗錢罪。
　㈣至起訴書雖記載告訴人係遭本案詐欺集團成員佯為健保局人
    員、警察、檢察官而施以詐術，然衡諸現今詐欺犯罪者之角
    色分工細緻，各自有其負責之內容，對犯罪行為之各階段細
    節，所知悉之範圍自亦有所不同，且詐欺手法不一，或告以
    遺失證件，或誆稱親友借款名義行騙等，個案中所施用之詐
    術不必然相同，而未必均係以行使偽造公文書或冒用政府機
    關或公務員名義方式為之，除非係位階較高或實際參與詐術
    施用過程之共犯，否則縱然曾參與部分犯行，行為人對於其
    他共犯施用詐術之方式亦未必有所知悉。參以證人即告訴人
    陳素惠於偵查中證稱：109年9月22日14時，被告到我家附近
    跟我收取款項，自稱曾益盛檢察官一邊跟我手機通話，叫我
    拿錢給被告，我有提出來的收據是古宏宇拿給我的，被告沒
    有給我收據，他拿了就走了，沒有提供任何資料給我等語（
    見偵卷第52頁至第53頁），核與被告於偵查中供稱：當時告
    訴人把款項用紙袋裝給我，我拿了就走等語（見偵卷第62頁
    ）相符，是難認僅係負責收取贓款之車手，而未實際參與施
    詐或取款過程之被告，對於該詐欺集團其他成員透過冒用公
    務員名義之方式為詐欺取財行為，均已有所認識。亦即該詐
    欺集團對告訴人所為冒用公務員名義犯詐欺取財等犯行部分
    ，實已超過被告與其等犯意聯絡之範圍，且卷內亦無其他積
    極證據可佐被告知悉集團成員以前述方式對告訴人行騙，自
    不應令被告同負其責，併予指明。
　㈤被告本案所為三人以上共同詐欺取財罪、洗錢罪，具有行為
    局部之同一性，在法律上應評價為一行為方符合刑罰公平原
    則，核屬一行為觸犯數罪名之想像競合，應依刑法第55條規
    定，從重以三人以上共同詐欺取財罪論處。
　㈥被告與「黃品詮」、機房人員及該詐欺集團內其他不詳成員
    之間，就上開犯行分工擔任領取告訴人所交付遭詐騙款項之
    任務，堪認被告及該詐欺集團其餘成員間，應具有犯意聯絡
    與行為分擔，並分工合作、互相利用他人行為以達犯罪目的
    及行為分擔，為共同正犯。　
　㈦按洗錢防制法第16條第2項規定：「犯前2條之罪，在偵查或
    審判中自白者，減輕其刑。」。另想像競合犯之處斷刑，本
    質上係「刑之合併」，其所謂從一重處斷，乃將想像競合犯
    組成之評價上數罪，合併為科刑一罪，其所對應之刑罰，亦
    合併其評價上數罪之數法定刑，而為一個處斷刑。易言之，
    想像競合犯侵害數法益者皆成立犯罪，論罪時必須輕、重罪
    併舉論述，同時宣告所犯各罪名，包括各罪有無加重、減免
    其刑之情形，亦應說明論列，量刑時併衡酌輕罪部分量刑事
    由，評價始為充足，然後依刑法第55條前段規定「從一重處
    斷」，非謂對於其餘各罪可置而不論。因此，法院決定處斷
    刑時，雖以其中最重罪名之法定刑，做為裁量之準據，惟於
    裁量其輕重時，仍應將輕罪合併評價在內（最高法院108年
    度台上字第4405、4408號判決意旨參照）。準此，被告就本
    案所犯一般洗錢罪，既已坦白承認，依洗錢防制法第16條第
    2項規定原應減輕其刑，惟依前揭說明，其在本案犯行應從
    一重以三人以上共同犯詐欺取財罪論處，故揆諸前揭判決意
    旨，就此部分想像競合輕罪得減刑部分，應由本院於後述依
    刑法第57條量刑時一併衡酌該部分減輕其刑事由。
  ㈧被告本件涉及組織犯罪防制條例部分：
    ⒈按行為人為實施詐欺行為而參與詐欺犯罪組織，並於參與
      詐欺犯罪組織之行為繼續中，先後加重詐欺取得數人之財
      產，僅應就最先繫屬法院該案之首次加重詐欺取財犯行，
      論以想像競合犯，而其後之加重詐欺取財犯行，則單獨論
      以加重詐欺取財罪，自不能再另與參與犯罪組織犯行論以
      想像競合，以免重複評價（最高法院109年度台上字第394
      5號判決意旨、110年度台上字第776號判決意旨可供參照
      ）。
 　 ⒉經查，被告所加入之本案詐欺集團與其經臺灣桃園地方法
      院以110年度審金訴字第346號判決者，為同一犯罪組織等
      情，業據被告供承在卷（見本院卷第56頁），又被告涉犯
      組織犯罪防制條例第3條第1項後段參與犯罪組織罪嫌部分
      ，其首次加重詐欺取財犯行，業經上開案件於110年11月1
      7日判決確定，又本案則係於111年4月14日始繫屬於本院
      一節，有臺灣宜蘭地方檢察署111年4月13日宜檢嘉忠109
      偵6960字第1119006510號函上本院收狀戳章在卷為憑（見
      本院卷第3頁），本院顯非最先繫屬之法院，雖上開判決
      並未論及組織犯罪防制條例第3條第1項後段參與犯罪組織
      罪，然被告於該案涉犯之參與犯罪組織罪與已起訴並經判
      決有罪確定之首次加重詐欺取財部分，既具有想像競合犯
      之裁判上一罪關係，該部分加重詐欺取財之確定判決既判
      力，自及於參與犯罪組織罪部分，而不能再為其他實體上
      裁判，依前揭最高法院判決意旨，即屬同一案件曾經判決
      確定，且檢察官於本案起訴書亦未記載被告涉犯組織犯罪
      防制條例部分，本院爰不重複論究，併此敘明。　
三、爰審酌被告為智識成熟之人，且正值青壯，非無謀生能力，
    竟不思循正當途徑獲取財物，反加入「黃品詮」所屬之詐欺
    集團並擔任車手集團內部之分工，以此等非法方法圖謀不法
    所得，詐取告訴人之財物，嚴重影響社會治安，所為殊值非
    難；兼衡被告坦承犯行，被告高中肄業之智識程度，入監前
    在工地從事臨時工，未婚之家庭經濟狀況等一切情狀，量處
    如主文所示之刑。
四、沒收部分：
  ㈠按犯罪所得，屬於犯罪行為人者，沒收之；於全部或一部不
    能沒收或不宜執行沒收時，追徵其價額，刑法第38條之1第1
    項前段、第3項分別定有明文。有關共同正犯犯罪所得之沒
    收或追徵，應就各人「所分得」者為之，意即各人「對犯罪
    所得有事實上之處分權限」，法院應視具體個案之實際情形
    而為認定，倘若共同正犯各成員內部間，對於不法利得分配
    明確時，即應依各人實際分配所得沒收（最高法院104年度
    台上字第3937號判決意旨參照）。
　㈡查被告加入本案詐欺集團擔任車手，其於本院審理供稱：我
    為本案犯行所取得報酬是以收取款項金額之2％計算，「黃品
    詮」在我交付款項時已經同時交付報酬給我等語（見本院卷
    第58頁），是被告就本案犯行所取得之報酬即以41萬元之2％
    計算，為8,200元，雖未扣案，仍應依刑法第38條之1第1項
    、第3項規定，於其所犯之罪刑項下宣告沒收，並諭知於全
    部或一部不能沒收或不宜執行沒收時，追徵其價額。
　㈢至本件告訴人雖將本案詐欺集團成員所交付之偽造公文提出
    扣案（見偵卷第21頁至第26頁），然卷內並無證據證明係被
    告所有而供其為本案犯行所用之物，爰不予宣告沒收，附此
    敘明。
據上論斷，應依刑事訴訟法第273條之1第1項、第299條第1項前
段，洗錢防制法第14條第1項，刑法第11條前段、第28條、第339
條之4第1項第2款、第55條、第38條之1第1項前段、第3項，刑法
施行法第1條之1第1項，判決如主文。
本案經檢察官郭欣怡提起公訴，檢察官張學翰到庭執行職務。
中　　華　　民　　國　　111 　年　　6 　　月　　24　　日
                  刑事第五庭  法  官  李蕙伶　　　　　
以上正本證明與原本無異。
本判決為第一審判決，當事人如不服本判決，應於收受送達後20
日內向本院提出上訴書狀（須按他造當事人之人數附繕本）；告
訴人、被害人如不服本判決，應請求檢察官於上訴期間內提出上
訴。若有上訴權人均未提出上訴，待判決確定後本件將送檢察署
執行，檢察署將以傳票或命令告知被告有關執行之事宜，被告勿
庸於收到本判決後即前來本院或檢察署繳納易科罰金或進行其他
執行事項。
　　　　　　　　　           書記官  陳靜宜　　　　　　
中　　華　　民　　國　　111 　年　　6 　　月　　24　　日
附錄本案論罪科刑法條：
中華民國刑法第339條之4
犯第339條詐欺罪而有下列情形之一者，處1年以上7年以下有期
徒刑，得併科1百萬元以下罰金：
一、冒用政府機關或公務員名義犯之。
二、三人以上共同犯之。
三、以廣播電視、電子通訊、網際網路或其他媒體等傳播工具，
    對公眾散布而犯之。
前項之未遂犯罰之。

洗錢防制法第14條
有第二條各款所列洗錢行為者，處7年以下有期徒刑，併科新臺
幣5百萬元以下罰金。
前項之未遂犯罰之。
前二項情形，不得科以超過其特定犯罪所定最重本刑之刑。